ACORDAO-COMPLETO-2491679

ACÓRDÃO 1679/2021 ATA 26/2021 - PLENÁRIO

VISTOS, relatados e discutidos estes autos de representação, com requerimento de adoção de medida cautelar, acerca de possíveis irregularidades na Licitação Eletrônica 2020/03585 (7421) , promovida pelo Banco do Brasil S.A., relacionadas a tratamento diferenciado entre licitantes individuais e licitantes reunidos em consórcio quanto à exigência dos índices contábeis ou patrimônio líquido mínimo, de forma cumulativa ou alternativa, para comprovação de qualificação econômico-financeira, em possível violação ao instrumento convocatório.
	ACORDAM os Ministros do Tribunal de Contas da União, reunidos em Sessão do Plenário, diante das razões expostas pelo Relator e com fundamento no art. 276, caput e §1º, do Regimento Interno deste Tribunal, em:
	9.1. referendar a medida cautelar concedida em 13/7/2021, por meio da decisão monocrática à peça 19;
	9.2. dar ciência do presente Acórdão ao Banco do Brasil S.A., informando que o teor integral desta deliberação será disponibilizado no endereço eletrônico www.tcu.gov.br/acordaos e que o acesso às demais peças processuais poderá ser obtido no endereço eletrônico www.tcu.gov.br, opção "vista eletrônica".

Referendo de medida cautelar deferida em processo de representação sobre possíveis irregularidades em processo licitatório que tinha por objetivo a contratação de serviços técnicos especializados em sustentabilidade operacional dos data centers e ambientes de missão crítica.

Banco do Brasil S.A.

3. Interessados/Responsáveis: não há.

13.1. Ministros presentes: Ana Arraes (Presidente), Benjamin Zymler, Raimundo Carreiro (Relator), Bruno Dantas e Jorge Oliveira.
13.2. Ministros-Substitutos convocados: Marcos Bemquerer Costa e Weder de Oliveira.
13.3. Ministro-Substituto presente: Augusto Sherman Cavalcanti.

ACORDAO-COMPLETO-2543777

Acórdão 1829/2022 - Plenário

ACORDAO-COMPLETO-2524454

Acórdão 61/2022 - Plenário

ACORDAO-COMPLETO-2495202

Acórdão 1884/2021 - Plenário

RCS TECNOLOGIA LTDA

RAIMUNDO CARREIRO

Trata-se de Representação, com requerimento de adoção de medida cautelar, com vistas a verificar possíveis irregularidades na Licitação Eletrônica 2020/03585 (7421) , promovida pelo Banco do Brasil S.A., relacionadas a tratamento diferenciado entre licitantes individuais e licitantes reunidos em consórcio quanto à exigência dos índices contábeis ou patrimônio líquido mínimo, de forma cumulativa ou alternativa, para comprovação de qualificação econômico-financeira, em violação ao instrumento convocatório.
2.	O objeto do certame envolve a contratação, sob a modalidade de menor preço global, de serviços técnicos especializados em sustentabilidade operacional dos data centers e ambientes de missão crítica do Banco do Brasil, localizados nas cidades de Brasília - DF, Rio de Janeiro - RJ, São Paulo - SP, São Jose dos Pinhais - PR, Curitiba - PR e Belo Horizonte - MG, incluindo os serviços de monitoração, operação e manutenção das instalações eletromecânicas e civil, a gestão dos ativos de infraestrutura, o fornecimento de peças, materiais, insumos e todo o necessário para a prestação dos serviços
3.	A estimativa do valor total do contrato, após arrematação e negociação, é de R$ 3.149.000,00/mês, para um período total previsto de 30 meses.
4.	Reproduzo, a seguir, o teor do Despacho por mim proferido à peça 19, que sumariza o histórico desta representação, bem como a cautelar concedida:
"Cuidam estes autos de representação (peças 1-8) , com pedido de medida cautelar, formulada pelo Consórcio Conbras - Top Service, com fundamento no art. 113, § 1º, da Lei 8.666/1993, e nos arts. 235 e 237, inciso VI, do Regimento Interno do TCU c/c o art. 103, § 1º, da Resolução-TCU 259/2014, em razão de possíveis irregularidades na Licitação Eletrônica 2020/03585 (7421) , promovida pelo Banco do Brasil S.A.  
2.	O certame está voltado à contratação, sob a modalidade de menor preço global, de serviços técnicos especializados em sustentabilidade operacional dos data centers e ambientes de missão crítica do Banco do Brasil, localizados nas cidades de Brasília - DF, Rio de Janeiro - RJ, São Paulo - SP, São Jose dos Pinhais - PR, Curitiba - PR e Belo Horizonte - MG, incluindo os serviços de monitoração, operação e manutenção das instalações eletromecânicas e civil, a gestão dos ativos de infraestrutura, o fornecimento de peças, materiais, insumos e todo o necessário para a prestação dos serviços (peça 4, p.1) . 
3.	O certame encontra-se na fase de "disputa encerrada", tendo sido declarada vencedora a empresa RCS Tecnologia Ltda. no valor arrematado, após negociação, de R$ 3.149.000,00/mês (peça 12, p. 1) . 
4.	As alegações da representante foram assim elencadas pela Secretaria de Controle Externo de Aquisições Logísticas/Selog (peça 16) , litteris: 
1.  O representante alega, em suma, que:   
a) foi o melhor classificado no lote 1 do certame;  
b) quanto à comprovação da capacidade econômico-financeira por meio de índices contábeis ou patrimônio líquido mínimo, os itens 8.3.7 e 8.3.7.2 do edital dispõem que os interessados que não possuírem índices de Liquidez Geral, de Solvência Geral e de Liquidez Corrente maiores que 1,0, poderão comprovar sua capacidade econômico-financeira por meio de Balanço Patrimonial com patrimônio líquido igual ou superior a 10% (dez por cento) do valor global de sua proposta;  
c) os itens 8.9.1 e 8.9.2 do edital definiram como tais requisitos seriam avaliados em relação às "empresas reunidas em consórcio", estabelecendo que os índices mencionados seriam calculados individualmente, enquanto o patrimônio líquido das empresas consorciadas poderia ser somado para atingimento do percentual mínimo exigido;  
d) em 23/4/2021, o representante foi notificado pelo Banco do Brasil para apresentar esclarecimentos sobre a documentação para aferição da qualificação econômico-financeira, de acordo com o disposto no item 8.9 do Edital. Após a apresentação de documentos exigidos, contudo, teria sido surpreendido com a informação de sua desclassificação por não atender ao subitem 8.9.1 do edital, relativo ao índice de liquidez geral, em que pese o balanço patrimonial de ambas as integrantes do consórcio apresentasse patrimônio líquido superior ao percentual exigido no certame: 
	Top Service Serviços e Sistemas S.A.  
	Conbras Serviços Técnicos de Suporte Ltda.  
	Valor exigido na licitação - 10% da proposta (R$  
93.009.690,00)  

	R$ 761.310.000,00  
	R$ 28.973.234,52  
	R$ 9.300.960,00  

f) o Banco do Brasil impôs aos consórcios, de forma contrária ao edital, a exigência cumulativa dos requisitos relativos a índice contábil e patrimônio líquido mínimo, extrapolando o disposto no item 8.9 do edital, e adotando interpretação que estabelece um injustificado tratamento diferenciado aos consórcios;  
g) a interpretação dada pelo Banco do Brasil viola as regras do edital, uma vez que nenhuma cláusula editalícia prevê a obrigação de um consórcio comprovar índice contábil e patrimônio líquido mínimo, cumulativamente;  
h) não se pretende, portanto, questionar a possibilidade legal de exigência simultânea de índice contábil e patrimônio. A ilegalidade do ato decorre da inexistência de regra do edital nesse sentido, violando os princípios da vinculação ao edital e da isonomia entre os licitantes. Não pode a Administração, após a realização do certame, inovar nas exigências preestabelecidas, pretendendo um tratamento mais rigoroso que sequer estava previsto no instrumento convocatório;   
i) nenhum dos itens ampara a interpretação dada pelo Banco, de que os consórcios, exclusivamente, devem atender os dois requisitos, enquanto as demais licitantes podem comprovar sua boa situação financeira mediante índices contábeis ou patrimônio líquido mínimo;   
j) se a intenção fosse exigir índices contábeis e patrimônio líquido, essa seria a redação do edital. Contudo, vê-se que ao final do item 8.9.1 não há qualquer conectivo ou expressão que indique tais critérios como simultâneos, do modo pretendido pelo Banco;  
k) a jurisprudência dessa Corte é sólida no sentido de que as exigências de qualificação devem ser objetivamente definidas no edital. E que a inabilitação ou desclassificação com base em critério não previsto no edital fere os princípios da legalidade, do julgamento objetivo e da vinculação ao instrumento convocatório;  
l) não há justificativa técnica ou jurídica apta a autorizar um tratamento mais rigoroso aos consórcios - resultante de uma interpretação contrária às disposições do edital. Concretamente, não haveria características dos consórcios que tornem justificável um tratamento não isonômico e que não permitam a comprovação da capacidade econômico-financeira mediante o patrimônio líquido mínimo;  
m) o objeto de permitir que empresas em consórcio participassem de licitação não poderia ser outro senão o incentivo à maior competitividade. Em outras palavras, o consórcio nada mais é do que a reunião de empresas para participação de um processo licitatório. Empresas que se reúnem, mas não se fundem, preservando sua personalidade jurídica autônoma e independente, inclusive, para os fins de execução do contrato objeto do consórcio;  
n) nesse sentido, não se justifica o pretendido tratamento diferenciado para a comprovação da regularidade econômico-financeira entre consórcios e participantes individuais, adotado pelo Banco. Se para o participante individual se aceita a comprovação da regularidade fiscal tanto pela demonstração de índices contábeis como pela comprovação de patrimônio líquido, a mesma regra deve ser aplicável aos participantes em consórcio, que têm o dever de, individualmente, comprovar um dos requisitos;  
o) a proposta da segunda colocada, já inclusive declarada vencedora em 23/6/2021, é R$ 94.470.000,00, valor superior à da primeira colocada, que foi desclassificada por supostamente não comprovar sua capacidade econômico-financeira, em que pese seu patrimônio líquido supere em muito o valor exigido na licitação. 
2. Por fim, requer (peça 1, p. 12) :  
a) o conhecimento da presente denúncia, porque preenchidos todos os requisitos de admissibilidade e a autorização do representante a ingressar no feito como parte;  
b) o deferimento da medida cautelar pleiteada, inaudita altera parte, a fim de suspender a 
Licitação Eletrônica nº 2020/03585 (7421) , até o julgamento da presente denúncia;  
c) no mérito, a procedência da representação, determinando-se a anulação do ato que desclassificou ilegalmente a Denunciante da Licitação Eletrônica nº 2020/03585 (7421) , na qual apresentou a proposta mais vantajosa à Administração. 
4. Após realizado exame acerca da admissibilidade da representação, a Selog procedeu à seguinte avaliação acerca dos pressupostos para a adoção de eventual medida cautelar, diante das alegações apresentadas pela representante, verbis:  
D.	MEDIDA CAUTELAR - AVALIAÇÃO DOS PRESSUPOSTOS  PERIGO DA DEMORA  
Há decisão judicial ou administrativa, sem especificação de prazo, para suspender o andamento do processo licitatório ou a contratação?  Não há informação  
No caso de contratações não decorrentes de Registro de  
Preços:  	O contrato decorrente do certame já foi assinado?  	Não há informação
Análise:  
4. O certame encontra-se na fase de "disputa encerrada", tendo sido declarada vencedora a empresa RCS Tecnologia Ltda. no valor arrematado, após negociação, de R$ 3.149.000,00/mês (peça 12, 1) , conforme consulta ao site de processamento, em 25/6/2021.  
5. De acordo com o que observa das mensagens entre a entidade e as licitantes no certame (peça 12, p. 4) , presume-se que o certame se encontra em fase recursal, conforme última mensagem, em 24/6/2021, do "Coordenador da disputa":  
Diante da desistência expressa pela empresa ORION, informamos que, transcorrido o prazo estabelecido no item 9.1, a empresa CONBRAS manifestou-se tempestivamente. Está aberto prazo para apresentação das razões de seu recurso conforme item 9.2 do Edital  
6. Nesse sentido, tendo em vista que, após a fase recursal, o certame pode ser concluído, com a respectiva celebração contratual, resta configurado o periga da demora.  
PERIGO DA DEMORA REVERSO  
O serviço/bem é essencial ao funcionamento das atividades da Unidade Jurisdicionada? 
Sim  
A Unidade Jurisdicionada está coberta contratualmente pelo serviço com razoável vigência, e há a possibilidade de voltar a fase ou refazer o certame, a depender da consequência da concessão de cautelar no caso concreto) ou admite prorrogação excepcional?   Sim.
Caso haja a possibilidade de manutenção do contrato com a atual prestadora dos serviços, as condições dessa contratação seriam melhores (menor preço e atendimento satisfatório) que o que se está em vias de contratar?  Não há informação  
Análise:  
7. O certame ora analisado também é objeto do TC Processo 012.386/2021-9, embora o pedido e a causa de pedir não sejam coincidentes. Nele, por meio de diligência, buscou-se esclarecimento do BB quanto à essencialidade da contratação e à possível cobertura contratual.  
8. No aludido processo, a unidade jurisdicionada (UJ) informou (peça 13, p. 28) , em 18/5/2021, que não havia previsão para a assinatura do novo contrato e que o contrato atualmente utilizado para a execução dos serviços é resultado da prorrogação de sua vigência, que se encerrará até 1º/3/2022, a depender da data de assinatura do novo contrato.  
9. De toda forma, quanto às condições da contratação vigente, esclareceu que o mencionado contrato e o que decorrerá do certame em voga não podem ser comparados diretamente, visto que não possuem a mesma abrangência de serviços e que a atual licitação não possui o mesmo modelo adotado para o contrato em vigor, uma vez que o novo certame também abrange outros contratos realizados pela UJ, que, até março de 2022, ainda estarão sendo executados.  
10. Assim, embora o serviço objeto do certame em apreço possa ser considerado essencial para o desenvolvimento das atividades da entidade, o considerável prazo de vigência dos contratos que hoje oferecem cobertura a esses mesmos serviços permite que se afaste o pressuposto do perigo da demora reverso.  
11. Dessa forma, considerando as citadas análises, resta afastado o perigo da demora reverso.  
PLAUSIBILIDADE JURÍDICA  
A Unidade Jurisdicionada está sujeita aos normativos supostamente infringidos?  	Sim  
Há plausibilidade nas alegações do denunciante ou nas verificações realizadas pela Unidade Técnica?  Sim  
Há indício de sobrepreço ou superfaturamento?  	Não  
Há grave risco de lesão ao erário, inexecução ou execução insatisfatória do objeto?  Não  
Análise quanto à plausibilidade jurídica e quanto à necessidade de adoção de medida cautelar:  
12. O representante alega que o Banco do Brasil, na Licitação Eletrônica 2020/03585, teria ferido o princípio da vinculação ao instrumento convocatório e o princípio da isonomia entre licitantes ao, segundo ele, ter promovido tratamento diferenciado entre licitantes individuais e licitantes reunidas em consórcio, sem haver previsão no edital para a exigência estabelecida.  
13. Informa que teria sido desclassificado, após apresentar a menor proposta, por não ter atendido o item 8.9.1 do edital, que estabelece (peça 4, p. 19) :   
"DAS EMPRESAS REUNIDAS EM CONSÓRCIO  
 (...)  
8.9. Para fins de Qualificação Econômico-Financeira, será admitido o somatório dos valores de cada consorciado, na proporção de sua respectiva participação.   
8.9.1. Para a comprovação da boa situação financeira, no cálculo de todos os índices mencionados, cada empresa consorciada deverá apresentar resultado maior que 1,0 (um) .   
8.9.2. Para comprovação do patrimônio líquido exigido, admitir-se-á o somatório do patrimônio líquido de cada empresa consorciada, na proporção de sua respectiva participação no consórcio"  
14. Alega que houve sua desclassificação por não atender ao subitem 8.9.1 do edital, relativo ao índice de liquidez geral, em que pese o balanço patrimonial de ambas as integrantes do consórcio apresentasse patrimônio líquido superior ao percentual exigido no certame, que, para o caso de sua proposta, seria de R$ 9.300.960,00. As empresas participantes do consórcio, Top Service e Sistemas S.A e Conbras Serviços Técnicos de Suporte Ltda., teriam patrimônio líquido de, respectivamente, R$ 761.310.000,00 e R$ 28.973.234,52.   
15. Atribui isso ao fato de o Banco do Brasil ter exigido cumulativamente os requisitos relativos a índice contábil e patrimônio líquido mínimo, extrapolando o disposto no item 8.9 do edital, e adotando interpretação que estabeleceria injustificado tratamento diferenciado aos consórcios.  
16. Os itens 8.3.7 e 8.3.7.2 do edital, que tratam da Qualificação Econômico-Financeira, estabelecem, como alegado pelo representante, como alternativa, caso o índice de Liquidez Geral (LG) , de Solvência Geral (SG) ou de Liquidez Corrente (LC) seja menor ou igual a 1,0, a apresentação de patrimônio líquido igual ou superior a 10% do valor global da proposta (peça 4, p. 15 - grifos originais) :  
8.3.7. Balanço Patrimonial e demonstrações contábeis, acompanhados do demonstrativo das contas de lucros e prejuízos, apresentados na forma da legislação em vigor, que comprovem que o INTERESSADO possui os índices de Liquidez Geral (LG) , de Solvência Geral (SG) e de Liquidez Corrente (LC) maiores que 1,0 (um) ;  
 (...)  
8.3.7.2. Nos casos em que qualquer um dos índices seja igual ou menor que 1,0 (um) , os INTERESSADOS deverão possuir, no Balanço Patrimonial analisado, patrimônio líquido igual ou superior a 10% (dez por cento) do valor global de sua proposta.  
17. Em consulta ao site de processamento do certame, em 25/6/2021, (www.licitacoes-
e.com.br, licitação 854351) , verifica-se que a desclassificação do representante se deu (peça 12, p. 5) :   
Por não ter atendido ao subitem 8.9.1 do edital, já que uma das empresas que compõem o consórcio não comprovou possuir boa situação financeira.  
18. O representante havia ofertado lance de R$ 3.100.323,00/mês (peça 12, p. 2; peça 4, p. 10, item 6.10) , o que representa um montante, considerando o vigência de 30 meses, de R$ 93.009.690,00. A licitante segunda colocada na disputa por lances e vencedora do certame, RCS Tecnologia Ltda., ofertou lance de R$ 3.149.000,00/mês (peça 3, p. 1; peça 4, p. 10, item 6.10) , o que representa um montante, em 30 meses, de R$ 94.470.000,00. A diferença, portanto, entre as propostas é de R$ 1.460.310,00, considerando toda a execução do contrato.  
19. Na lista de mensagens do certame (peça 12, p. 2 a 4) , observa-se mensagem do representante, em 6/5/2021, às 17:25h, informando ciência da decisão e solicitando o envio da íntegra da decisão considerando a intenção de interpor recurso. Pressupõe-se que se trate da decisão da desclassificação do representante, uma vez que, no dia anterior, houve chamamento da segunda colocada para apresentação de documentos.  
20. No entanto, não foi localizado no referido site de processamento do certame, ou nos presentes autos, o detalhamento da referida decisão, com os motivos que levaram à desclassificação do representante, ou mesmo a ata do certame.   
21. Em que pese a ausência do referido detalhamento, da leitura dos itens 8.3.7, 8.3.7.2, bem como dos itens 8.9.1 e 8.9.2 do edital, observa-se, a princípio, que as exigências relativas a índice contábil e patrimônio líquido mínimo, a fim de se comprovar a qualificação econômico-financeira, não seriam cumulativas, como informa o representante.  
22. Caso venha a ser confirmado que o Banco do Brasil impôs aos consórcios a exigência cumulativa dos requisitos relativos a índice contábil e patrimônio líquido mínimo, observar-se-á possível não conformidade do certame com o princípio da vinculação ao instrumento convocatório e do julgamento objetivo, tratados no art. 31 da Lei 13.303/2016.  
23. Além disso, caso tenha sido adotado tratamento diferenciado entre licitantes individuais e licitantes reunidas em consórcio quanto à exigência dos índices contábeis ou patrimônio líquido mínimo, de forma cumulativa ou alternativa, para comprovação de qualificação econômico-financeira, como informa o representante, pode ter havido afronta também ao princípio da igualdade, também tratado no art. 31 da Lei 13.303/2016.  
24. O representante também alega que o patrimônio líquido das duas empresas que compõem o consórcio, nos valores de R$ 761.310.000,00 e R$ 28.973.234,52, seria suficiente a atender a regra do item 8.9.2, uma vez que, de acordo com sua proposta, seria necessário demonstrar valor de R$ 9.300.960,00, o que não teria sido considerado pelo Banco do Brasil.   
25. Nesse sentido, caso confirmada a falha na avaliação do Banco do Brasil quanto ao atendimento pela representante do item 8.9.2, pode ter ocorrido um afastamento indevido do certame de proposta mais vantajosa, em afronta também ao art. 31 da Lei 13.303/2016.  
26. Diante do exposto, quanto à possível adoção de medida cautelar, verifica-se que restou configurado o perigo da demora, bem como afastado o perigo da demora reverso. Além disso, observa-se plausibilidade jurídica nas alegações do representante. Assim, propõe-se deferir o pedido de medida cautelar para suspender o certame.  
27. Nesse sentido, para análise de mérito quanto às supostas irregularidades, propõe-se a realização de oitiva ao Banco do Brasil para esclarecimentos adicionais. Além disso, propõe-se a realização de diligência ao Banco do Brasil, para que encaminhe a íntegra da decisão de desclassificação do representante, bem como a ata do certame e o parecer técnico que entendeu como não atendido pelo representante o item 8.9.1 do edital.  
E. IMPACTO DOS ENCAMINHAMENTOS PROPOSTOS  
Haverá impacto relevante na Unidade Jurisdicionada e/ou na sociedade, decorrente dos encaminhamentos propostos?  Não  
F. PEDIDO DE INGRESSO AOS AUTOS, DE INFORMAÇÕES/VISTAS/CÓPIAS, E DE SUSTENTAÇÃO ORAL  
Há pedido de ingresso aos autos?  Sim  Análise:   
28. Quanto ao pedido de ingresso formulado pelo representante como parte interessada no presente processo (peça 1, p. 11) , propõe-se o seu indeferimento, pois não demonstrou sua razão legítima para intervir nos autos, nem a possibilidade de lesão a direito subjetivo próprio, à luz do art. 146, § 2º, do Regimento Interno/TCU c/c o art. 2º, § 2º, da ResoluçãoTCU 36/1995, com redação dada pelo art. 1º da Resolução-TCU 213/2008.   
Há pedido de informações/vistas/cópia do processo?  	Não  
Há pedido de sustentação oral?  	Não  
G. PROCESSOS CONEXOS E APENSOS  	 
Há processos conexos noticiando possíveis irregularidades na contratação ora em análise?  
TC Processo 012.386/2021-9: Estado Atual: Aberto; Situação atual: Em instrução; Observação: O pedido e a causa de pedir não são coincidentes com os dos presentes autos.    Sim  
H. PROPOSTA DE ENCAMINHAMENTO  	 
29.	Em virtude do exposto, propõe-se:  
29.1. conhecer da representação, satisfeitos os requisitos de admissibilidade constantes no art. 87, § 2º, da Lei 13.303/2016, c/c o art. 237, inciso VII e parágrafo único, do Regimento Interno/TCU, e no art. 103, § 1º, da Resolução - TCU 259/2014;  
29.2. deferir o pedido de concessão de medida cautelar, sem oitiva prévia, com fulcro no art. 276 do Regimento Interno/TCU, tendo em vista a existência dos elementos necessários para sua adoção, a fim de que o Banco do Brasil S.A. - Diretoria de Suprimentos, Infraestrutura e Patrimônio/Cesup Compras e Contratações - São Paulo suspenda o andamento da Licitação Eletrônica 2020/03585 (7421) até que o Tribunal delibere sobre o mérito da matéria ora em apreço e, caso algum contrato já tenha sido firmado, abstenha-se de praticar qualquer ato com vistas à sua execução até a deliberação definitiva desta Corte;  
29.3.	realizar a oitiva do Banco do Brasil S.A. - Diretoria de Suprimentos, Infraestrutura e Patrimônio/Cesup Compras e Contratações - São Paulo, com amparo no art. 276, § 3º, c/c art. 250, V, todos do Regimento Interno/TCU, para que, no prazo de quinze dias, se pronuncie em relação aos pressupostos da cautelar deferida, e também quanto aos seguintes pontos relativos a Licitação Eletrônica 2020/03585 (7421) :  
 a) justificativa detalhada para a desclassificação do consórcio Conbras - Top Service (Empresa líder: Conbras Serviços Técnicos de Suporte Ltda) , uma vez que, caso venha a ser confirmado que o Banco do Brasil impôs aos consórcios a exigência cumulativa dos requisitos relativos a índice contábil e patrimônio líquido mínimo, observar-se-á possível não conformidade do certame com o princípio da vinculação ao instrumento convocatório e do julgamento objetivo, tratados no art. 31 da Lei 13.303/2016, pois, da leitura dos itens 
8.3.7, 8.3.7.2, bem como dos itens  
8.9.1 e 8.9.2 do edital, observa-se, a princípio, que as exigências não seriam cumulativas;   
b) justificativa para a suposta adoção de tratamento diferenciado entre licitantes individuais e licitantes reunidas em consórcio quanto à exigência dos índices contábeis ou patrimônio líquido mínimo, de forma cumulativa ou alternativa, para comprovação de qualificação econômico-financeira, o que pode ter afrontado o princípio da igualdade, também tratado no art. 31 da Lei 13.303/2016;  
c) justificativa para o possível entendimento de não atendimento, pelo representante, do item 8.9.2 do edital, considerando que, segundo o representante, o patrimônio líquido das duas empresas que compõem o consórcio, nos valores de R$ 761.310.000,00 e R$ 28.973.234,52, seria suficiente a atender a regra citada, uma vez que, de acordo com sua proposta, seria necessário demonstrar valor de R$ 9.300.960,00, o que pode ter afastamento indevidamente do certame proposta mais vantajosa, em afronta também ao art. 31 da Lei 
13.303/2016;  d) demais informações que julgar necessárias; e  
 e) designação formal de interlocutor que conheça da matéria para dirimir eventuais dúvidas, informando nome, função/cargo, e-mail e telefone de contato.  
29.4. considerando a possibilidade de construção participativa das deliberações deste Tribunal, nos termos do art. 14 da Resolução-TCU 315/2020, bem como o previsto nas Normas de Auditoria (NAT) aprovadas pela Portaria-TCU 280/2010, referente aos comentários dos gestores (no que se aplica a representações e denúncias) :  
a) solicitar ao Banco do Brasil S.A. - Diretoria de Suprimentos, Infraestrutura e Patrimônio/Cesup Compras e Contratações - São Paulo, caso queira, no prazo de quinze dias:  
a.1) a apresentação de possíveis ações corretivas que poderão ser tomadas pelo Banco do Brasil S.A. - Diretoria de Suprimentos, Infraestrutura e Patrimônio/Cesup Compras e Contratações - São Paulo para prevenir ou corrigir os indícios de irregularidades detectados ou remover seus efeitos;  
a.2) na hipótese de serem consideradas insuficientes, pelo TCU, as alternativas apresentadas pela unidade jurisdicionada, a manifestação quanto aos possíveis impactos de: i) determinação do TCU para anulação do certame e atos dele decorrentes em função dos indícios de irregularidades verificados; ou ii) retorno da fase do certame;  
 b) alertar o Banco do Brasil S.A. - Diretoria de Suprimentos, Infraestrutura e Patrimônio/Cesup Compras e Contratações - São Paulo, com relação à construção participativa de deliberações, de que:  
b.1) a sua manifestação quanto às alternativas para corrigir os indícios de irregularidades verificados e quanto aos impactos das possíveis medidas a serem adotadas pelo TCU será avaliada na proposição de mérito, mas não vincula as decisões desta Corte de Contas, notadamente quando os riscos decorrentes de sua adoção e/ou da manutenção de situação irregular não se coadunarem com o interesse público que se pretende tutelar;  
b.2) a ausência de manifestação no prazo estipulado não impedirá o andamento processual, podendo o TCU vir a prolatar decisão de mérito, caso haja elementos suficientes que caracterizem afronta às normas legais e/ou possibilidade de ocorrência de prejuízos à Administração; e  
b.3) a ausência de manifestação não será considerada motivo de sanção.  
29.5. realizar, nos termos do art. 276, § 3º, c/c art. 250, V, todos do Regimento 
Interno/TCU, a oitiva da sociedade empresária RCS Tecnologia Ltda. (CNPJ 08.220.952/0001-22) , para, no prazo de quinze dias, manifestar-se, caso queira, sobre os fatos constantes no subitem 29.3 retro, assim como sobre os pressupostos da cautelar adotada;  
29.6. diligenciar o Banco do Brasil S.A. - Diretoria de Suprimentos, Infraestrutura e Patrimônio/Cesup Compras e Contratações - São Paulo, com fundamento nos artigos 157 e 187 do Regimento Interno deste Tribunal, para que, no prazo de quinze dias úteis, encaminhe cópia dos seguintes documentos e/ou esclarecimentos:  
a) encaminhe a íntegra da decisão, bem como a ata atualizada do certame e o parecer técnico que entendeu como não atendido, pelo consórcio, o item 8.9.1 do edital e demais documentos comprobatórios da decisão; e  
b) demais informações que julgar necessárias.  
29.7. indeferir, com fulcro no art. 146, § 2º, do Regimento Interno/TCU, o pedido formulado pelo representante, de ser considerado como parte interessada, mas lhe autorizando, caso requeira, vista e cópia às peças não sigilosas dos presentes autos após a prolação da deliberação de mérito dos presentes autos;  
29.8. encaminhar cópia da presente instrução ao Banco do Brasil S.A. - Diretoria de Suprimentos, Infraestrutura e Patrimônio/Cesup Compras e Contratações - São Paulo e à sociedade empresária RCS Tecnologia Ltda., de maneira a embasar suas respectivas respostas; e 29.9. comunicar ao representante a decisão que vier a ser prolatada.   
5.	Exposta a matéria, passo a decidir. 
6.	Em uma análise de cognição sumária, adequada a esta etapa processual, verifico a existência de elementos a indicar possível procedência e plausibilidade jurídica das alegações de "violação do princípio da vinculação ao instrumento convocatório e do julgamento objetivo" e de "tratamento diferenciado entre licitantes individuais e licitantes reunidas em consórcio", além da "não consideração do patrimônio líquido das empresas componentes do consórcio, que atenderia às exigências do item 8.9.2 do edital".  
7.	Em consonância com o entendimento da Selog, constato estarem presentes nos autos elementos suficientes para comprovar a existência dos pressupostos que justificam a adoção da medida cautelar, notadamente em razão do perigo da demora, em face de o certame encontrar-se na fase de "disputa encerrada", com a declaração da empresa vencedora. Presumese, desse modo, que a licitação esteja na fase recursal, conforme mensagem de 24/6/2021, do "coordenador da disputa", verbis: 
Diante da desistência expressa pela empresa ORION, informamos que, transcorrido o prazo estabelecido no item 9.1, a empresa CONBRAS manifestou-se tempestivamente. Está aberto prazo para apresentação das razões de seu recurso conforme item 9.2 do Edital 
8.	De outra borda, não há elementos suficientes configuradores do perigo da demora reverso, visto que embora o serviço objeto da licitação possa ser considerado essencial para o desenvolvimento das atividades do Banco do Brasil, há ainda prazo considerável dos contratos atualmente vigentes que dão cobertura a esses serviços, o que permite afastar a referida ameaça. 
9.	Dessa forma, acolho a proposta da Selog no sentido de conhecer da presente representação, conceder a medida cautelar pleiteada, inaudita altera pars e realizar a oitiva do Banco do Brasil bem como da sociedade empresária RCS Tecnologia Ltda., a fim de colher elementos que possam subsidiar a análise de mérito da presente representação.  
10.	Diante do exposto, decido:  
10.1.	conhecer da representação, satisfeitos os requisitos de admissibilidade constantes no art. 113, § 1º, da Lei 8.666/1993, c/c os arts. 235 e 237, VI, do Regimento Interno deste Tribunal, e no art. 103, § 1º, da Resolução - TCU 259/2014; 
10.2.	deferir o pedido de concessão de medida cautelar formulada pela representante, com base no art. 276 do Regimento Interno do TCU, tendo em vista a presença dos elementos necessários à sua adoção, a fim de que o Banco do Brasil S.A. - Diretoria de Suprimentos, Infraestrutura e Patrimônio/Cesup Compras e Contratações - São Paulo suspenda o andamento da Licitação Eletrônica 2020/03585 (7421) até que o Tribunal delibere sobre o mérito da matéria ora em apreço e, caso algum contrato já tenha sido firmado, abstenha-se de praticar qualquer ato com vistas à sua execução até a deliberação definitiva desta Corte; 
10.2. realizar a oitiva prévia do Banco do Brasil S.A. - Diretoria de Suprimentos, Infraestrutura e Patrimônio/Cesup Compras e Contratações - São Paulo, com amparo no art. 276, § 3º, c/c art. 250, V, todos do Regimento Interno/TCU, para que, no prazo de quinze dias, se pronuncie em relação aos pressupostos da cautelar deferida, e também quanto aos seguintes pontos relativos a Licitação Eletrônica 2020/03585 (7421) : 
a)	justificativa detalhada para a desclassificação do consórcio Conbras - Top Service (Empresa líder: Conbras Serviços Técnicos de Suporte Ltda) , uma vez que, caso venha a ser confirmado que o Banco do Brasil impôs aos consórcios a exigência cumulativa dos requisitos relativos a índice contábil e patrimônio líquido mínimo, observar-se-á possível não conformidade do certame com o princípio da vinculação ao instrumento convocatório e do julgamento objetivo, tratados no art. 31 da Lei 13.303/2016, pois, da leitura dos itens 8.3.7, 8.3.7.2, bem como dos itens 8.9.1 e 8.9.2 do edital, observa-se, a princípio, que as exigências não seriam cumulativas;   
b)	justificativa para a suposta adoção de tratamento diferenciado entre licitantes individuais e licitantes reunidas em consórcio quanto à exigência dos índices contábeis ou patrimônio líquido mínimo, de forma cumulativa ou alternativa, para comprovação de qualificação econômico-financeira, o que pode ter afrontado o princípio da igualdade, também tratado no art. 31 da Lei 13.303/2016;  
c)	justificativa para o possível entendimento de não atendimento, pelo representante, do item 8.9.2 do edital, considerando que, segundo o representante, o patrimônio líquido das duas empresas que compõem o consórcio, nos valores de R$ 761.310.000,00 e R$ 28.973.234,52, seria suficiente a atender a regra citada, uma vez que, de acordo com sua proposta, seria necessário demonstrar valor de R$ 9.300.960,00, o que pode ter afastamento indevidamente do certame proposta mais vantajosa, em afronta também ao art. 31 da Lei 13.303/2016;  d) demais informações que julgar necessárias; e  
e) designação formal de interlocutor que conheça da matéria para dirimir eventuais dúvidas, informando nome, função/cargo, e-mail e telefone de contato; 
10.3. considerando a possibilidade de construção participativa das deliberações deste Tribunal, nos termos do art. 14 da Resolução-TCU 315/2020, bem como o previsto nas Normas de Auditoria (NAT) aprovadas pela Portaria-TCU 280/2010, referente aos comentários dos gestores (no que se aplica a representações e denúncias) :  
a)	solicitar ao Banco do Brasil S.A. - Diretoria de Suprimentos, Infraestrutura e Patrimônio/Cesup Compras e Contratações - São Paulo, caso queira, no prazo de quinze dias:  
a.1)	a apresentação de possíveis ações corretivas que poderão ser tomadas pelo Banco do Brasil S.A. - Diretoria de Suprimentos, Infraestrutura e Patrimônio/Cesup Compras e Contratações - São Paulo para prevenir ou corrigir os indícios de irregularidades detectados ou remover seus efeitos;  
a.2)	na hipótese de serem consideradas insuficientes, pelo TCU, as alternativas apresentadas pela unidade jurisdicionada, a manifestação quanto aos possíveis impactos de: i) determinação do TCU para anulação do certame e atos dele decorrentes em função dos indícios de irregularidades verificados; ou ii) retorno da fase do certame;  
b)	alertar o Banco do Brasil S.A. - Diretoria de Suprimentos, Infraestrutura e Patrimônio/Cesup Compras e Contratações - São Paulo, com relação à construção participativa de deliberações, de que: 
b.1)	a sua manifestação quanto às alternativas para corrigir os indícios de irregularidades verificados e quanto aos impactos das possíveis medidas a serem adotadas pelo TCU será avaliada na proposição de mérito, mas não vincula as decisões desta Corte de Contas, notadamente quando os riscos decorrentes de sua adoção e/ou da manutenção de situação irregular não se coadunarem com o interesse público que se pretende tutelar;  
b.2)	a ausência de manifestação no prazo estipulado não impedirá o andamento processual, podendo o TCU vir a prolatar decisão de mérito, caso haja elementos suficientes que caracterizem afronta às normas legais e/ou possibilidade de ocorrência de prejuízos à Administração; e  
b.3)	a ausência de manifestação não será considerada motivo de sanção  
10.4. realizar, nos termos do art. 276, § 3º, c/c art. 250, V, todos do Regimento Interno/TCU, a oitiva da sociedade empresária RCS Tecnologia Ltda. (CNPJ 
08.220.952/0001-22) , para, no prazo de quinze dias, manifestar-se, caso queira, sobre os fatos constantes no subitem 29.3 da instrução da Selog à peça 16, assim como sobre os pressupostos da cautelar adotada;  
10.5. diligenciar o Banco do Brasil S.A. - Diretoria de Suprimentos, Infraestrutura e Patrimônio/Cesup Compras e Contratações - São Paulo, com fundamento nos artigos 157 e 187 do Regimento Interno deste Tribunal, para que, no prazo de quinze dias úteis, encaminhe cópia dos seguintes documentos e/ou esclarecimentos:  
a)	encaminhe a íntegra da decisão, bem como a ata atualizada do certame e o parecer técnico que entendeu como não atendido, pelo consórcio, o item 8.9.1 do edital e demais documentos comprobatórios da decisão; e  
b)	demais informações que julgar necessárias.  
10.6.	indeferir, com fulcro no art. 146, § 2º, do Regimento Interno/TCU, o pedido formulado pelo representante, de ser considerado como parte interessada, mas lhe autorizando, caso requeira, vista e cópia às peças não sigilosas dos presentes autos após a prolação da deliberação de mérito dos presentes autos;  
10.7.	encaminhar cópia do presente Despacho e da instrução da Selog à peça 16 ao Banco do Brasil S.A. - Diretoria de Suprimentos, Infraestrutura e Patrimônio/Cesup Compras e Contratações - São Paulo e à sociedade empresária RCS Tecnologia Ltda., de maneira a embasar suas respectivas respostas,
5.	A decisão foi assinada e oficializada em 13/7/2021 (peça 19) .
É o relatório.

8.1. Álvaro Luiz Miranda Costa Júnior (29.760/OAB-DF) e outros, representando Conbrás Serviços Técnicos de Suporte Ltda.

Não atuou.

REPRESENTAÇÃO. BANCO DO BRASIL S.A. PEDIDO DE MEDIDA CAUTELAR. LICITAÇÃO ELETRÔNICA. SERVIÇOS ESPECIALIZADOS EM SUSTENTABILIDADE OPERACIONAL DE "DATA CENTERS" E AMBIENTES DE MISSÃO CRÍTICA. SUPOSTO TRATAMENTO DIFERENCIADO DE LICITANTES REUNIDOS EM CONSÓRCIO: EXIGÊNCIA CUMULATIVA DOS REQUISITOS RELATIVOS A ÍNDICE CONTÁBIL E DE PATRIMÔNIO LÍQUIDO MÍNIMO CUMULATIVAMENTE. POSSÍVEL VIOLAÇÃO DO INSTRUMENTO CONVOCATÓRIO. PLAUSIBILIDADE JURÍDICA (FUMUS BONI IURIS). PERICULUM IN MORA: FASE DE DISPUTA ENCERRADA. EMPRESA DECLARADA VENCEDORA. CONCESSÃO MONOCRÁTICA DE MEDIDA CAUTELAR. OITIVAS. REFERENDO. CIÊNCIA.

REPRESENTAÇÃO (REPR)

Secretaria de Controle Externo de Aquisições Logísticas (Selog).

Submeto ao referendo deste Plenário, nos termos do art. 276, §1º, do Regimento Interno deste Tribunal, a medida cautelar por mim expedida em 13/7/2021 (peça 15) .
2.	Os fundamentos da decisão acautelatória, apoiados integralmente nas razões apresentadas pela Secretaria de Controle Externo de Aquisições Logísticas (Selog) , foram devidamente transcritos no Relatório que integra o presente Acórdão, o que dispensa reprisá-los no presente Voto. 
3.	Do exposto, VOTO por que seja aprovado Acórdão que ora submeto a este Colegiado.
TCU, Sala das Sessões Ministro Luciano Brandão Alves de Souza, em 14 de julho de 2021.
RAIMUNDO CARREIRO 
Relator